臺灣新竹地方法院民事裁定  
110年度消債更字第96號
聲  請  人  
即債務人    劉維傑  

代  理  人  孫志堅律師（法扶）
相  對  人  
即債權人    勞動部勞工保險局

法定代理人  鄧明斌  
相  對  人  
即債權人    國泰世華商業銀行股份有限公司

法定代理人  郭明鑑  


相  對  人  
即債權人    花旗(台灣)商業銀行股份有限公司


法定代理人  莫兆鴻  
相  對  人  
即債權人    滙豐(台灣)商業銀行股份有限公司


法定代理人  麥康裕  
相  對  人  
即債權人    板信商業銀行股份有限公司

法定代理人  張明道  
相  對  人  
即債權人    日盛國際商業銀行股份有限公司

法定代理人  郭倍廷  


相  對  人  
即債權人    安泰商業銀行股份有限公司


法定代理人  丁予康  


相  對  人  
即債權人    中國信託商業銀行股份有限公司


法定代理人  利明献  


相  對  人  
即債權人    台新資產管理股份有限公司

法定代理人  吳統雄  
相  對  人  
即債權人    富邦資產管理股份有限公司


法定代理人  洪主民  


上列當事人因消費者債務清理事件聲請更生，本院裁定如下：
    主  文
聲請人甲○○自中華民國一一○年十二月十五日十一時起開始更生
程序。
命司法事務官進行本件更生程序。
    理  由
一、按協商或調解成立者，債務人不得聲請更生或清算。但因不
    可歸責於己之事由，致履行有困難者，不在此限；本條例施
    行前，債務人依金融主管機關協調成立之中華民國銀行公會
    會員，辦理消費金融案件無擔保債務協商機制與金融機構成
    立之協商，準用前2 項之規定；次按，債務人不能清償債務
    或有不能清償之虞者，得依本條例所定更生或清算程序，清
    理其債務，消費者債務清理條例（下稱：消債條例）第 151
    條第7 項、第9 項、第3 條分別定有明文。又前開法律規定
    之「但因不可歸責於己之事由，致履行有困難者，不在此限
    」，其立法意旨係基於債務清償方案成立後，應由債務人誠
    實遵守信用履行協商還款條件，惟於例外情形下發生情事變
    更，在清償期間收入或收益不如預期，致該方案履行困難甚
    或履行不能，因不可歸責於己之事由時，則仍能聲請更生或
    清算。
二、本件聲請意旨略以：
　　聲請人前有不能清償債務之情事，而積欠債務總額新臺幣（
    下同）4,738,988元（見本卷第43頁），並曾參與銀行公會
    債務協商成立，惟因還款金額過高，加上又有外債，致聲請
    人無法支付協商款項，不得已而協商毀諾。聲請人復於民國
    （下同）110年8月間於本院向最大債權銀行即中國信託商業
    銀行股份有限公司（下稱中國信託銀行）進行債務前置調解
    ，中國信託銀行具狀表示：因聲請人表示每月僅能償還2,50
    0元，評估無調解成立可能，未提出任何還款條件（見調解
    卷第215頁），以致前置調解不成立。為此，爰依消債條例
    請求裁定准許更生等語。
三、經查：
㈠、按本條例所稱消費者，指5年內未從事營業活動或從事小規模
    營業活動之自然人；前項小規模營業指營業額平均每月20萬
    元以下者，消債條例第2條第1項、第2項定有明文。又消債
    條例第2條第1項所稱5年內從事小規模營業活動，係指自聲
    請更生或清算前1日回溯5年內，有反覆從事銷售貨物、提供
    勞務或其他相類行為，以獲取代價之社會活動，依其5年內
    營業總額除以實際經營月數之計算結果，其平均營業額為每
    月20萬元以下者而言，例如：平均月營業額未逾20萬元之計
    程車司機、小商販等即屬之（辦理消費者債務清理事件應行
    注意事項第1點參照）。經查，債務人主張其於108年8月至1
    10年3月間、110年7月迄今從事白牌計程車司機，其自110年
    7月迄今每月收入30,000元等語，業據其提出收入證明切結
    書為證（見本卷第107頁），本院參酌我國最新計程車營運
    狀況調查，依交通部統計處公布109年度計程車營運狀況調
    查報告（109年10月公布），以債務人主張每月收入30,000
    元，或以新竹縣市專職計程車駕駛人平均每月營業總收入為
    44,117元、47,650元觀之（見本卷第114-115頁），應可認
    定債務人從事營業活動之每月平均營業額未逾20萬元，屬消
    債條例第2條第2項規定之從事小規模營業活動之自然人，應
    視為一般消費者，先予敘明。
㈡、聲請人上開聲請意旨，有財團法人金融聯合徵信中心當事人
    綜合信用報告、聲請人110年11月23日陳報四狀附卷可參（
    見調解卷第21頁、本卷第73頁）。又雖聲請人未陳報其於協
    商及毀諾時每月收入及必要生活費用，惟是否因不可歸責於
    己之事由，致履行有重大困難，僅須於法院就更生或清算之
    聲請為裁判時存在，即與消債條例第151條第7項但書之規定
    相符。從而，聲請人雖曾與銀行債權人協商成立而毀諾，又
    已再依消債條例之規定聲請前置調解未能成立，其聲請更生
    程序，本院自應綜合聲請人目前全部收支及財產狀況，評估
    是否已不能維持符合人性尊嚴之最基本生活條件，而有「不
    可歸責於己事由致履行有困難」、「不能清償或不能清償之
    虞」等情。
㈢、聲請人陳報目前從事白牌計程車司機，跑車採承攬制月薪30,
    000元，薪資付現，無年終及三節獎金，此有聲請人110年11
    月23日陳報四狀、收入證明切結書在卷為證（見本卷第71、
    107頁），則本院即以債務人陳報每月薪資收入約30,000元
    ，作為計算債務人目前償債能力之依據。又聲請人主張其每
    月生活必要支出為：其個人必要支出15,946元、長女及次女
    扶養費各6,500元，總計：28,946元（見調解卷第16頁）。
    惟查：就長女及次女扶養費各6,500元部分，查聲請人之長
    女、次女分別為90年、93年出生，現年為20歲、17歲（見調
    解卷第39-41頁），其中聲請人之長女業已成年，名下雖無
    財產，惟於108年度尚有薪資所得20,417元，此有聲請人之
    長女全國財產稅總歸戶財產查詢清單、108年度綜合所得稅
    各類所得資料清單在卷可稽（見調解卷第49、53頁），聲請
    人固稱：其長女就讀大學三年級，目前無從事任何兼職或打
    工，並據提出長女之學生證在卷為佐（見本卷第109-110頁
    ），惟考量聲請人負擔高額債務需要清理，其應負扶養義務
    之程度自有別於一般，而不能不顧及目前經濟能力，本院認
    聲請人每月負擔長女扶養費之部分，應調整為3,500元較為
    妥適，逾此範圍，尚無可採。而聲請人之次女尚未成年，名
    下復無財產及所得，此有聲請人之次女全國財產稅總歸戶財
    產查詢清單、107-108年度綜合所得稅各類所得資料清單在
    卷可參（見調解卷第43-47頁），尚有受扶養必要，扶養費
    用數額部分，以110年度臺灣省每人每月必要生活費用15,94
    6元計算（110年每月生活所必需〈必要生活費用〉數額一覽表
    ，本卷第117頁)，由聲請人及配偶共同負擔次女之扶養費，
    故聲請人應負擔次女每月之扶養費即應以7,973元（計算式
    ：15,946元÷2）為上限，是本院審酌結果，認聲請人主張其
    每月需支出次女扶養費6,500元，尚屬可採。至聲請人其餘
    生活支出部份，並未逾衛生福利部公告臺灣省110年每人每
    月必要生活費用15,946元，則本件聲請人其個人每月生活必
    要支出15,946元、長女扶養費3,500元、次女扶養費6,500元
    ，總計：25,946元，洵堪認定。
㈣、從而，聲請人主張無法負擔債務等語，以其每月收入約30,00
    0元，扣除每月必要生活支出25,946元觀之，剩餘4,054元可
    供支配，且經債權人於調解時之查報、及聲請人所自行陳報
    之債務數額，聲請人現積欠無擔保及無優先權之本金及利息
    債務數額約為9,795,752元，此有債權人之陳報狀、聲請人
    提出之債權人清冊附卷可憑（見調解卷第114、145、153、1
    73、215-217頁、本卷第45頁），以其目前每月所餘4,054元
    計算，將致債務人終生無法清償債務完畢，堪認聲請人履行
    顯有困難，其毀諾實有不可歸責之事由，且其利息及違約金
    部分等仍持續增加中，聲請人顯無能力負擔還款。本院審酌
    聲請人名下有台新金融控股股份有限公司投資30元、13筆個
    人有效保險（含傷害保險及健康保險），及以聲請人為要保
    人，被保險人為長女及次女名義投保之人壽保險，保單解約
    金分別為37,818元、22,210元，此外別無其他財產，有聲請
    人110年11月23日陳報四狀、保單解約金相關資料及本院依
    職權調查聲請人之稅務電子閘門財產所得調件明細表、法務
    部—高額壽險資訊連結作業等件附卷可憑（見本卷第13-21、
    71、93-99頁），堪認聲請人客觀上經濟狀況已有不能清償
    債務之情形，而有藉助更生制度調整其與債權人間之權利義
    務關係而重建其經濟生活之必要。
四、綜上所述，聲請人係一般消費者，其已達不能清償債務之程
    度，其中無擔保或無優先權之債務未逾1,200萬元，且未經
    法院裁定開始清算程序或宣告破產；又查無消債條例第6條
    第3項、第8條或第46條各款所定駁回更生聲請之事由存在，
    則聲請人聲請更生，即應屬有據。本件聲請人聲請更生既經
    准許，併依上開規定命司法事務官進行本件更生程序，爰裁
    定如主文。至聲請人於更生程序開始後，應提出足以為債權
    人會議可決或經法院認為公允之更生方案以供採擇，而司法
    事務官於進行本件更生程序、協助債務人提出更生方案時，
    亦應依債務人之薪資變化、社會常情、現實環境及聲請人之
    長女目前就讀大學三年級，即將畢業，應無受長期扶養之必
    要，衡量債務人之償債能力，並酌留其生活上應變所需費用
    ，進而協助債務人擬定允當之更生方案，始符消債條例重建
    債務人經濟生活之立法目的，附此敘明。
中    華    民    國   110    年    12    月    15    日
                        民事第二庭   法  官   陳麗芬
以上正本係照原本作成。
本裁定不得抗告。
中    華    民    國   110    年    12    月    15    日
                                     書記官   曾煜智